臺灣高等法院臺中分院民事判決　　　　99年度保險上字第21號
上 訴 人　　李淑娟
被上訴人　　羅素娟
訴訟代理人　廖本揚律師
上列當事人間請求損害賠償事件，上訴人對於中華民國99年7月
27日臺灣南投地方法院98年度訴字第228號第一審判決提起上訴
，本院於100年3月22日言詞辯論終結，判決如下：
    主  文
上訴駁回。
第二審訴訟費用由上訴人負擔。
    事實及理由
一、按在第二審為訴之變更或追加，非經他造同意不得為之。但
    擴張或減縮應受判決事項之聲明者，不在此限，此觀民事訴
    訟法第446條第1項準用第255條第1項第3款規定自明。上訴
    人於本院原上訴金額為2,268,429元，嗣於本院審理期間減
    縮上訴之聲明，不服上訴金額為1,018,489元（即對於「金
    萬利35期紐幣契約」保單質借涉及業務侵占部分不予上訴（
    2,268,429元-【1,600,000元-350,060元】＝1,018,489元）
    ，僅就98年3月20日書立切結書中關於「金好意變額壽險」
    賠償1,018,489元為爭執，見本院卷第52頁背面），核與前
    開規定相符，程序合法，應予准許，是以本院僅就減縮部分
    為審理，合先敘明。
二、被上訴人備位起訴主張：上訴人係受雇於原審被告新光人壽
    保險股份有限公司（下稱新光公司）之業務人員，向被上訴
    人招攬保險，被上訴人於民國96年11月28日與新光公司簽立
    保單號碼JQBOE03G20之「金好意變額萬能壽險」保險契約（
    下稱金好意變額壽險），投入17,050,000元。嗣全球經濟受
    次貸風暴影響大幅衰退，被上訴人於97年2月4日與新光公司
    簽定保單號碼JQB0F91040之「金萬利35期紐幣」保險契約（
    下稱35期紐幣契約），並於97年2月13日委請上訴人代為贖
    回「金好意變額壽險」基金10,037,557元，將該筆金額全數
    投入「35期紐幣契約」。嗣於97年2月26日委請上訴人代為
    贖回金好意變額壽險基金890,505元，復將該筆金額全數投
    入保險，並與新光公司簽定保單號碼AHSB060900之「金多利
    終身還本保險」保險契約。又於97年3月26日委請上訴人代
    為贖回金好意變額壽險基金1,993,476元，復與新光人壽公
    司於同年3月27日簽定保單號碼JQB0G6L400「金萬利37期澳
    幣」保險契約（下稱37期澳幣契約），並投入200萬元。嗣
    於97年5月初，因景氣大壞，且被上訴人有資金需求，遂委
    託上訴人將「金好意變額壽險」之基金餘額「全部」贖回並
    終止該契約，上訴人遂請被上訴人在空白制式終止申請書上
    簽名以憑辦理。然上訴人竟違背受任義務，遲遲未替上訴人
    辦理「金好意變額壽險」基金全額贖回手續，任令帳戶內基
    金淨值持續虧損。迨97年7月間被上訴人急需資金，屢次詢
    問上訴人是否已辦妥，然彼時基金淨值已大跌已呈現巨額虧
    損，上訴人唯恐遭被上訴人究責，明知被上訴人未授權其將
    「37期澳幣契約」期前解約，竟於97年7月10日擅將「37期
    澳幣契約」辦理解約，以解約後之保單帳戶價值1,815,950
    元充作「金好意變額壽險」之贖回基金以搪塞。又為防止被
    上訴人發現，上訴人除將「37期澳幣契約」解約外，復建議
    被上訴人將「35期紐幣契約」辦理保單質借，並稱迨基金贖
    回款項入帳後再清償借款即可解決資金問題及利息問題，被
    上訴人依其建議於空白申請書上簽名後交由上訴人辦理，質
    借金額1,600,000元，於97年7月9日匯入被上訴人所開立之
    合作金庫銀行埔里分行帳戶內。嗣遭上訴人解約之「37期澳
    幣契約」帳戶價值餘額1,820,657元於97年7月21日匯入被上
    訴人帳戶，被上訴人以為該筆款項即為「金好意變額壽險」
    基金贖回之款項，遂通知上訴人欲清償質借所生債務，上訴
    人乃要求被上訴人將1,600,000元匯入上訴人之新光銀行草
    屯分行帳戶，以辦理清償，匯入後，然上訴人不僅未替被上
    訴人辦理清償手續反而將該筆款項挪為己用而侵占入己，致
    使被上訴人受有1,600,000元之損害。嗣為被上訴人發覺，
    上訴人於98年3月20日書立切結書，表明：「本人李淑娟（
    以下簡稱甲方）於96年11月8日向客戶羅素娟（以下簡稱乙
    方）招攬金好意變額萬能壽險，保單號碼：QB0E03G2，乙方
    於97年5月央託甲方，將此保單全數贖回並終止契約，但甲
    方卻隱瞞未辦理，讓乙方平白損失1,018,489元，經雙方協
    議後，甲方願付全責，恐口說無憑，特立此書…」、「本人
    李淑娟（以下簡稱甲方）於97年2月4日向客戶羅素娟（以下
    簡稱乙方）招攬第35期金萬利，保單號碼QB0F9104，甲方於
    97年7月9日，在未據實告知乙方之情況下，以此保單貸款16
    0萬元，並以矇騙方式要求乙方將此金額全數匯入甲方帳戶
    ，挪為己用，經乙方發覺後雙方協議，甲方願付全責，恐口
    說無憑，特立此書…」等語。惟上訴人事後卻未履行，為此
    本於民法第184條第1項及切結書之法律關係，求為判命上訴
    人與新光公司應連帶給付3,439,661元及自起訴狀繕本送達
    翌日起加計法定遲延利息之判決（先位之訴乃未繫屬本院，
    茲不贅述）。
三、上訴人則以：被上訴人同意讓伊於99年底前清償完畢，伊提
    供房子設定抵押供被上訴人擔保。伊當時同意與被上訴人和
    解，是以和解當時澳幣的利率一年計算之利息與被上訴人和
    解，伊同意補足被上訴人一年中的利息，大約是25萬元，被
    上訴人已經收受4萬元，剩餘大約差21萬元。98年3月20日上
    訴人依協議書立切結書計算被上訴人投保之「金好意萬能壽
    險」基金之虧損金額為1,018,489元，目前系爭「金好意萬
    能壽險」尚未贖回，被上訴人要伊贖回時，尚餘金額為83萬
    餘元，被上訴人要伊贖回即是這部分，惟嗣後被上訴人未終
    止此部分保單，且目前全球經濟己復甦，其保單有所增值，
    被上訴人實際損失亦因而減少，如依照原和解契約履行，被
    上訴人反而增加利益，被上訴人之損害與利益，係基於系爭
    保單基金及保單價值而發生，係屬於同一原因事實而新發生
    ，應適用損益相抵原則，調整上訴人賠償之金額等語置辯。
四、原審判決上訴人應給付被上訴人2,268,429元，及自民國98
    年7月29日起至清償日止，按週年利率百分之5計算之利息。
    駁回被上訴人其餘之訴（此部分未據聲明不服）。上訴人就
    其敗訴1,018,489元本息部分提起上訴，上訴聲明為：(一)原
    判決不利於上訴人部分廢棄。(二)被上訴人在第一審之訴及假
    執行之聲請均駁回。(三)第一、二審訴訟費用由被上訴人負擔
    。被上訴人答辯聲明：上訴駁回。
五、被上訴人主張因上訴人係受雇於新光公司之業務人員，向被
    上訴人招攬保險，被上訴人於96年11月28日與新光公司簽立
    金好意變額壽險，投入17,050,000元。嗣全球經濟受次貸風
    暴影響大幅衰退，被上訴人於97年2月4日與新光公司簽定35
    期紐幣契約，並於97年2月13日委請上訴人代為贖回金好意
    變額壽險基金10,037,557元，將該筆金額全數投入35期紐幣
    契約。嗣於97年2月26日委請上訴人代為贖回金好意變額壽
    險基金890,505元，復將該筆金額全數投入保險，並與新光
    公司簽定保單號碼AHSB060900之「金多利終身還本保險」保
    險契約。又於97年3月26日委請上訴人代為贖回金好意變額
    壽險基金1,993,476元，復與新光人壽公司於同年3月27日簽
    定37期澳幣契約，並投入200萬元。嗣於97年5月初，因景氣
    大壞，且被上訴人有資金需求，遂委託上訴人將「金好意變
    額壽險」之基金餘額「全部」贖回並終止該契約，然上訴人
    遲未辦理，任令帳戶內基金淨值持續虧損。迨97年7月10日
    擅將「37期澳幣契約」辦理解約，以其保單帳戶價值1,815,
    950元充作「金好意變額壽險」之贖回基金以搪塞。又為防
    止被上訴人發現，又辦理35期紐幣契約保單質借1,600,000
    元，於97年7月9日匯入被上訴人所開立之合作金庫銀行埔里
    分行帳戶內。嗣遭上訴人解約之「37期澳幣契約」帳戶價值
    餘額1,820,657元於97年7月21日匯入被上訴人帳戶，被上訴
    人欲清償質借所生債務，被上訴人應上訴人之要求，將1,60
    0,000元匯入上訴人帳戶以為清償，然上訴人反將該筆款項
    挪為己用而侵占入己，致使被上訴人受有1,600,000元之損
    害。嗣為被上訴人發覺，上訴人於98年3月20日書立切結書
    ，表明：「本人李淑娟（以下簡稱甲方）於96年11月8日向
    客戶羅素娟（以下簡稱乙方）招攬金好意變額萬能壽險，保
    單號碼：QB0E03G2，乙方於97年5月央託甲方，將此保單全
    數贖回並終止契約，但甲方卻隱瞞未辦理，讓乙方平白損失
    1,018,489元，經雙方協議後，甲方願付全責，恐口說無憑
    ，特立此書…」、「本人李淑娟（以下簡稱甲方）於97年2
    月4日向客戶羅素娟（以下簡稱乙方）招攬第35期金萬利，
    保單號碼QB0F9104，甲方於97年7月9日，在未據實告知乙方
    之情況下，以此保單貸款160萬元，並以矇騙方式要求乙方
    將此金額全數匯入甲方帳戶，挪為己用，經乙方發覺後雙方
    協議，甲方願付全責，恐口說無憑，特立此書…」等語，業
    據被上訴人提出上述保單及切結書等為證，並為上訴人所不
    爭執，自堪信為真實。
六、本件兩造主要爭執事項乃上訴人應賠償被上訴人之損害數額
    為何？上訴人主張：兩造和解所簽訂之切結書並未創設「新
    」法律關係，故仍應受損害賠償規定之適用，亦即應調查被
    上訴人實際上之損害額，並扣除被上訴人因持有系爭保單所
    受利益。惟被上訴人抗辯兩造既已成立和解，上訴人應受系
    爭切結書內容之拘束，縱使上訴人受有不利益之結果，亦不
    得事後翻異，更就和解前之法律關係再行主張。經查：
  (一)按稱和解者，謂當事人約定，互相讓步，以終止爭執或防止
    爭執發生之契約；又和解有使當事人所拋棄之權利消滅及使
    當事人取得和解契約所訂明權利之效力，民法第736條、第7
    37條定有明文。而所謂爭執係指當事人間就法律關係互為對
    立或相反之主張而言，不問該爭執之法律關係客觀上是否已
    明顯確定，亦不問各該當事人是否確信其所為主張之真實性
    ，即當事人互相讓步，成立和解之目的在終止爭執或排除法
    律關係不明確之狀態，此即為和解契約之本質。再和解契約
    合法成立，兩造當事人即均應受該契約之拘束，縱使一造因
    而受不利益之結果，亦不得事後翻異，更就和解前之法律關
    係再行主張。又和解有使當事人所拋棄之權利消滅及使當事
    人取得和解契約所訂明權利之效力，民法第737條定有明文
    。換言之，和解成立以後，其發生之法律上效力，在消極方
    面，使當事人所拋棄之權利消滅，在積極方面，則使當事人
    取得和解契約所訂明之權利（最高法院87年度台上字第312
    號判決參照）。上訴人於98年3月20日所書立之切結書（本
    院卷第9頁）係記載：「本人李淑娟（以下簡稱甲方）於民
    國96年11月28日向客戶羅素娟（以下簡稱乙方）招攬金好意
    變額萬能壽險，保單號碼：QBOE03G2。乙方於民國97年5月
    ，央託甲方將此保單全數贖回並終止契約，但甲方卻隱瞞未
    辦理，讓乙方平白損失新台幣壹佰零壹萬捌仟肆佰捌拾玖元
    整，經雙方協議後，甲方願負全責，恐口說無憑，特立此書
    」等語。是以，兩造間關於上訴人違背受任義務，未為被上
    訴人辦理「金好意壽險」保單基金全額贖回手續致被上訴人
    所生虧損之負擔爭執事項，業依上開經上訴人切結之內容，
    成立和解契約，上訴人依上開和解契約之合意，應負給付被
    上訴人因系爭「金好意壽險」未如期解約之和解賠償金額1,
    018,489元之義務，於簽署切結書，縱被上訴人未終止上開
    保險契約，嗣後之盈餘或虧損乃被上訴人自行負責，自不得
    再行要求上訴人負責，要難認為損益相抵原則之適用。是以
    被上訴人取得請求上訴人給付該和解金之權利，從而被上訴
    人本於其與間和解契約之法律關係，訴請上訴人給付被上訴
    人上開金額自有理由。兩造既已成立和解，上訴人應受系爭
    切結書內容之拘束，縱使上訴人受有不利益之結果，亦不得
    事後翻異，更就和解前之法律關係再行主張。上訴人抗辯，
    前揭切結書並未創設新法律關係，仍應調查實際上損害額，
    並扣除被上訴人因持有系爭保單所受之利益，則系爭切結書
    簽訂豈非成為具文，上訴人主張顯不可採。至於證人陳文珍
    僅能證明上訴人違背被上訴人之委任，而書立上開切結書要
    由上訴人負責賠償，並未約定被上訴人何時終止保單等情，
    自不足為上訴人之認定。
  (二)再者，上訴人於本院審理時，辯稱系爭「金好意壽險」如果
    98年3月20日贖回裡面有754,148元（本院卷第53頁），惟依
    本院函查新光公司所得之保險資料，帳戶價值參考金額僅為
    305,700元（本院卷第64頁），甚至少於98年3月20日上訴人
    親立切結書之價額311,747元（本院卷第9頁，計算式參第61
    頁陳文珍所計）。另外，上訴人於本院復陳160萬元的部分
    ，伊已經還35萬元，剩下120多萬。為什麼不以贖回剩下的
    83萬來計算等語（本院卷第30頁）。惟以上所謂剩下的83萬
    元，究為何來，如何計算，上訴人並未詳細陳述，是以本院
    實難信採。況以損害賠償原理觀之，有損害斯有賠償；被上
    訴人於97年5月15日（因兩造未能確定日期，爰推定為15日
    ）之保單價值為2,785,551元，嗣後於書立切結書之98年3月
    20日價值僅為305,700元，有新光公司函可憑足見本院卷62
    至65頁），則被上訴人損害更高達二百餘萬元，被上訴人僅
    要求上訴人其中1,018,489元，未超過其損害賠償額，對於
    上訴人亦有利，上訴人自不得因被上訴人保單有所增值，而
    拒絕履行上開和解內容。
七、綜上所述，被上訴人主張以上訴人簽立之切結書請求損害賠
    償，堪信為真實，上訴人所辯為不足採。是則原判決為上訴
    人敗訴之判決，並依聲請為假執行之宣告，經核於法並無不
    合。上訴論旨求予廢棄改判，為無理由，應予駁回。
八、據上論結，本件上訴為無理由，依民事訴訟法第449條第1項
    、第78條，判決如主文。
中    華    民    國   100    年    3     月    31    日
                民事第五庭    審判長法  官  李寶堂
                                    法  官  黃永祥
                                    法  官  鄭金龍
以上正本係照原本作成。
不得上訴。
                                    書記官  姚錫鈞
中    華    民    國   100    年    4     月    1     日
                                                      Ｓ